最高法院刑事判決                              八十七年度台上字第四四九八號
    上  訴  人  甲○○
                乙○○
右上訴人等因走私案件，不服台灣高等法院台南分院中華民國八十七年五月二十日第
二審判決（八十七年度上訴字第五九○號，起訴案號：台灣台南地方法院檢察署八十
六年度偵字第一九一七號），提起上訴，本院判決如左：
    主  文
原判決撤銷，發回台灣高等法院台南分院。
    理  由
本件原判決認定上訴人甲○○及乙○○基於共同不法營利意圖，擬私運未稅洋菸一批
之管制進口物品入境販賣。二人遂於民國八十六年三月四日，僱請不知船籍之漁船出
海載運由不詳姓名之人自國外走私管制進口之物品未稅之洋菸「峰牌」七十箱及「大
衛杜夫牌」一六○箱與大陸貴州醇酒之包裝紙、瓶蓋（均經查獲單位即海巡部四三大
隊港墘分隊予以銷燬，故無從認定其究否為管制進口物品或大陸地區物品）等物後，
將上開漁船駛往嘉義縣東石鄉鰲鼓村四股農場之北港溪出海口（即我國領海內）附近
，並由上訴人等共同於同日凌晨二時至三時許，僱請莊秋東、李坤化、張吉、高世文
、張振維、張銘泰、陳子儀、蔡弘忠、張振文及張振順等十人（均經一審判決無罪確
定），在嘉義縣東石鄉鰲鼓村四股農場之北港溪出海口附近，由上訴人乙○○在現場
指揮莊秋東等十人伺機搬運由該不詳船籍之漁船載運未經政府許可走私進口完稅價格
新台幣（下同）一百九十四萬三千零十三元之管制進口物品洋菸「峰牌」七十箱及「
大衛杜夫牌」一六○箱等物，並預備由莊秋東等十人自北港溪出海口將上開物品搬運
至嘉義縣東石鄉鰲鼓村四股農場內（北港溪內堤岸上），準備伺機由上訴人甲○○駕
駛貨車搬運販售。嗣於同日凌晨四時許，莊秋東、李坤化、乙○○、張吉、高世文、
張振維、張銘泰、陳子儀、蔡弘忠、張振文及張振順等十一人，在嘉義縣東石鄉鰲鼓
村四股農場內之北港溪內堤岸之某工寮等候上訴人甲○○之搬運車輛，尚未著手搬運
上開走私物品時，即為海巡部四三大隊港墘分隊會同警方當場查獲，並扣得上開走私
進口之未稅洋菸等情。因而維持第一審論處上訴人等共同私運管制物品進口逾公告數
額罪刑之判決，駁回上訴人等在第二審之上訴，固非無見。
惟查(一)有罪判決書所記載之犯罪事實，為論罪科刑適用法律之基礎，故凡於適用法律
有關之重要事項，必須詳加認定，明確記載，然後於理由內敘明犯罪事實所憑之證據
及認定之理由，始足為適用法律之依據。若事實未有此記載，而理由加以說明，為理
由失其依據。如事實有此記載，理由未予說明，則為理由不備，按諸刑事訴訟法第三
百七十九條第十四款規定，其判決當然為違背法令。而懲治走私條例第二條第一項所
謂私運管制物品進口，係指私運該物品進入國境而言。原判決事實既認定上訴人等基
於共同不法營利意圖，擬私運未稅洋菸一批之管制進口物品入境販賣，僱請不知船籍
之漁船出海載運由不詳姓名之人自國外走私管制進口之物品未稅之洋菸等情。究上訴
人等與該不詳姓名之人是否有犯意聯絡及行為分擔，而為共同正犯，於判決事實理由
未予論載，自有判決理由不備之違法。(二)有罪判決書之事實一欄，為判斷其適用法令
當否之準據，法院應將依職權認定與論罪科刑有關之事實，翔實記載，然後於理由內
逐一說明其憑以認定之證據，並使事實認定與理由說明，互相適合，方為合法。倘事
實認定與理由說明，不相一致，或事實與理由欄內之記載，前後齟齬，按諸刑事訴訟
法第三百七十九條第十四款後段規定，均屬判決理由矛盾之當然違背法令。原判決事
實認定上訴人等共同僱請莊秋東等人伺機搬運走私洋菸，惟於理由欄記載由上訴人甲
○○僱用莊秋東等人搬運走私物品（見原判決理由二之(一)），並不一致。又於事實欄
記載上訴人等「基於共同不法營利意圖，擬私運未稅洋菸一批之管制進口物品入境販
賣」，似已認定上訴人等均為走私物品之貨主，然於理由欄又記載「可見被告乙○○
係本件查獲走私之未稅洋菸之貨主無疑」（見原判決理由二之(四)）而未涉及上訴人甲
○○，前後矛盾。均有判決理由矛盾之違背法令。以上或為上訴意旨所指摘，或為本
院得依職權調查之事項，應認原判決有撤銷發回更審之原因。
據上論結，應依刑事訴訟法第三百九十七條、第四百零一條，判決如主文。
中      華      民      國    八十七    年     十二     月    三十一    日
                              最高法院刑事第四庭
                                  審判長法官  陳  錫  奎
                                        法官  王  德  雲
                                        法官  洪  清  江
                                        法官  吳  昆  仁
                                        法官  李  伯  道
      右正本證明與原本無異
                                              書  記  官
中      華      民      國    八十八    年      一      月      六      日
